【裁判字號】    97,醫訴,1
【裁判日期】    971128
【裁判案由】    過失致死
【裁判全文】
臺灣臺中地方法院刑事判決               97年度醫訴字第1號
公  訴  人  臺灣臺中地方法院檢察署檢察官
被      告  乙○○
選任辯護人  羅宗賢律師
            黃雅琴律師
上列被告因過失致死案件，經檢察官提起公訴（96年度偵字第
3450號、第13812號），本院判決如下：
    主    文
乙○○無罪。
    理    由
一、公訴意旨略以：乙○○係位在臺中縣豐原市○○路268號之
    新惠生醫院之院長兼婦產科醫師，以從事婦產科門診及相關
    醫療手術為業，為從事業務之人。緣陳素芬於民國95年10月
    11日上午9時30分許，至新惠生醫院住院，嗣於同日上午10
    時58分許，在新惠生醫院婦產科病房內，由乙○○為陳素芬
    進行剖腹生產手術時，並產下1名男嬰。乙○○原應注意動
    脈血管為人體內之重要組織，倘因疏誤而切斷，將致血液持
    續滲出，而危及患者之生命，竟疏未注意及此，於剖腹產之
    過程中誤將陳素芬之左側子宮動脈切斷。詎乙○○竟未發覺
    已將動脈切斷，僅依一般剖腹產之程序，將子宮縫合，而未
    就切斷動脈之處為緊急縫合及止血等措施，並於同日上午11
    時10分許，進行兩側輸卵管結紮手術，復於同日中午12時許
    下班離院，並將後續交由同院之值班醫師陳秋水照顧。於同
    日中午12時30分許，陳素芬轉入恢復室觀察，其間因遭切斷
    之動脈持續出血，曾表示肚子感覺很多血在流，惟該院之護
    理人員僅表示該情形應係生產後有些血尚未排掉。嗣因滲血
    情形持續，陳素芬復於同日下午3時許，再度表示肚子痛，
    然該院之醫護人員僅表示要多休息，未為進一步之處理。而
    乙○○斯時原應注意剖腹產導致腹腔持續出血之可能性，並
    應進一步檢視陳素芬之腹腔有無出血情形，並積極追查出血
    來源及加以止血，詎仍未注意及此，無視陳素芬已多次表示
    腹部不適，仍未為任何緊急處理措施。嗣於同日下午6時5分
    許，陳素芬因出血不止導致休克，經其夫甲○○發覺情形有
    異，以緊急鈴通知醫護人員，由護士發現陳素芬意識微弱，
    給予氧氣及心臟按摩，值班醫師陳秋水於同日下午6時8分許
    到達，發現陳素芬已失去意識、嘴唇發紺、血壓降為70/60
    毫米汞柱、心跳每分鐘48次，經持續施以心肺復甦術及注射
    腎上腺素，並於同日下午6時13分許，進行氣管插管，嗣再
    於同日下午6時22分許，轉送至中國醫藥大學附設醫院（下
    稱中國醫院）急救，惟於同日下午6時47分許，到達中國醫
    院急診室時已無生命跡象，經轉入加護病房救治，仍於同年
    10月13日不治死亡，因認被告涉有刑法第276條第2項之業務
    過失致死罪嫌等語。
二、按犯罪事實應依證據認定之，無證據不得認定犯罪事實；不
    能證明被告犯罪，應諭知無罪之判決，刑事訴訟法第一百五
    十四條第二項、第三百零一條第一項分別定有明文。次按所
    謂認定犯罪事實之證據，係指足以認定被告確有犯罪行為之
    積極證據而言，該項證據自須適合於被告犯罪事實之認定，
    始得採為斷罪之資料；又事實之認定，應憑證據，如未能發
    現相當確實證據，或證據不足以證明，自不能以推測或擬制
    之方法，以為裁判之基礎，最高法院二十九年上字第三一０
    五號、四十年臺上字第八六號判例著有明文。又按認定犯罪
    事實所憑之證據，無論係直接證據或間接證據，其為訴訟上
    之證明，須於通常一般之人均不致有所懷疑，而得確信其為
    真實之程度者，始得據為有罪之認定，倘其證明尚未達到此
    一程度，而有合理之懷疑存在，復無其他調查途徑可尋，法
    院即應為無罪之判決，最高法院七十六年臺上字第四九八六
    號著有判例。
三、公訴人認為被告乙○○涉有前揭犯行，係以告訴人甲○○、
    丁○○、丙○○○等人之陳述，及鑑定人王約翰鑑定意見，
    並有相驗屍體證明書、解剖照片、相驗筆錄、解剖筆錄，及
    新惠生醫院病歷，中國醫院之病歷，解剖鑑定報告書等證據
    為主要論述，惟訊據被告堅決否認有前揭犯行，辯稱：「檢
    察官起訴內容跟法醫所講的，所看到的不一樣，法醫說我有
    給被害人開刀，開刀的時候，因為切開子宮，所以一定會有
    切開血管的情形，我也有作縫合的動作，法醫解剖的時候，
    確實有看到我有縫合，被害人是最後因為血管的縫合鬆脫，
    引起內出血，所以被害人才死亡；但是因為這個病患，我們
    在當時有送到中國醫藥大學的急診室去就醫，也在加護病房
    住了四十小時，在休克的當天，有做了全身的電腦斷層檢查
    ，電腦斷層檢察的報告，在腹腔中並沒有看到如法醫所說的
    出血一千兩百ｃｃ，而且被害人的肺動脈有明顯的栓塞，以
    當時的Ｘ光片鑑定就會非常清楚，我認為被害人當時在我醫
    院休克的原因，就是因為肺動脈栓塞，而他的腹腔中的出血
    ，其實是住到中國醫藥學院後，才發生的，被害人並非在我
    們醫院內出血致死的」等語。
四、被害人陳素芬曾經到新惠生醫院做剖腹生產，並由被告擔任
    主治醫師，當天下午傍晚因休克等情形，轉至中國醫院進行
    急救，及陳素芬死亡時腹腔內有大量出血至少1200毫升等情
    ，為被告所坦承，並有告訴人甲○○、丁○○、丙○○○等
    人之陳述，復有相驗屍體證明書、解剖照片、相驗筆錄、解
    剖筆錄，及新惠生醫院病歷，中國醫院之病歷，解剖鑑定報
    告書等在卷足稽，此部分之事實應可認定。
五、經查：
（一）鑑定人王約翰法醫師於偵查中鑑定意見指稱：「本件剖腹
      之執刀醫師並未發現切到動脈，但有照正常之程序進行止
      血及縫合，10時58分許做完剖腹手術後，又做結紮手術，
      陳素芬之意識都清楚，生產後量血壓，至下午2時許都正
      常，之後即無紀錄，至晚上6時許，陳素芬開始有休克狀
      態，表示陳素芬已出血至某個量，才會呈現休克及血壓
      70/60毫米汞柱等情形，故陳素芬不是搬動時才鬆開並開
      始出血的，並非送醫急救過程中才開始出血，縫合鬆脫部
      分不可能係因外力撞擊造成，本件解剖時沒有發現羊水栓
      塞現象，血管縫合掙脫後之處理才是重要的，掙脫造成休
      克是可以的，是否可以早點發現，並做後續急救及治療，
      好把陳素芬救回來，這是要檢討的」等語（95年度相字第
      1737號卷第125頁至第126頁）。另其於本院審理中亦證稱
      ，被害人肚子下腹有一個橫向的手術傷口。腹腔內有血液
      ，血量大約是1200ｃｃ。在他的左邊的子宮動脈週邊有血
      腫，割斷的血管有鬆脫的現象。看到血管被手術割斷的情
      形。鬆脫是指血管上面有綁線，已經鬆脫了。解剖鑑定書
      上第六頁上所寫的，他的腹腔有大量的血液，為什麼會出
      血是因為他的左側子宮動脈接受剖腹產生產被切斷，有做
      過止血的動作，有鬆脫但是止血的動作是失敗。手術把子
      宮切開，是有可能會切斷動脈血管，這是可以被接受的，
      做完手術後，會做清理，把傷口縫起來，把血管綁起來，
      把子宮外膜覆蓋在上面。是為了止血和傷口的癒合等語（
      本院卷第111頁正面）。另審判長當庭勘驗解剖照片，鑑
      定人王約翰說相字卷第64頁下方照片係血管縫合後鬆脫的
      ，照片顯示不是很清楚，但是我解剖的時候有看到、67
      頁下方照片係動脈血管被切割。當時血管應該是綁好的，
      但是因為有上麻藥，所以血壓偏低，等候麻藥過去後，血
      壓恢復到正常後，因為是動脈，血管脈動，如果血管沒有
      綁的很牢，會鬆脫。書上有說為了防止他血壓恢復正常，
      所以要綁兩次。我在解剖時，看到血管是綁一次等情（本
      院卷第112頁）。足見本案被告為被害人進行剖腹生產手
      術，確有將子宮動脈血管切斷，且是可以被接受，而被告
      並已有進行縫合手術應可認定，是公訴人認為被告將子宮
      縫合，而未就切斷動脈之處為緊急縫合及止血等措施，尚
      非有據。
（二）鑑定證人王約翰於本院審理時證稱：「羊水在作剖腹產時
      ，母體或多或少在子宮、肺部、血管內都可以找到少量的
      羊水，如果是要造成羊水栓塞的症狀出來的話，羊水量要
      很大，切片內的血管都會看得到。他比較屬於第一型過敏
      反應，這種病人除了檢查他的肺部外，還必須看他的喉嚨
      ，他的喉嚨會水腫，本件我都沒有看到。我沒有聽說過羊
      水栓塞會造成動脈不正常收縮。」「在醫學上，我個人的
      理解，因為他呈現休克狀況，血量不足，他的血管會扁掉
      。這是因為出血到肚子裡去，所以血管癱掉。會栓塞是壹
      個物體把血管堵掉，所以血流不過去，肺部的部分就因為
      沒有血而梗塞。但是本件在解剖上沒有這個現象。」等語
      （本院卷第115頁背面、第111頁背面），證人林麗君於偵
      查中亦證稱，要發現角質細胞才能確定是羊水栓塞，但是
      被害人並沒有被發現角質細胞等語（第3450號偵查卷第9
      頁），足見本案被害人死亡後解剖之肺部並未被發現有羊
      水等角質細胞，且依鑑定人王約翰及證人林麗君二人之判
      斷，如果被檢驗出肺部有羊水角質細胞，始可確定為羊水
      栓塞，惟查鑑定人王約翰係病理醫師及二年外科醫師（本
      院卷第112頁背面），林麗君醫師係內科醫師，均非婦產
      科醫師，而依證人即中國醫院之婦產科醫生邱燦宏於本院
      審理時證稱，羊水栓塞是一般臨床症狀的表現，但是羊水
      栓塞一發生的時候，大部分的人是呼吸困難，少部份的人
      是先抽筋，少部份的人會凝血病變在手術的部位大出血。
      一般如果像這樣，我們會先抽取體內血液循環來看血液內
      是否有羊水的成份，但是這並非是唯一的依據，因為有些
      人檢查的出來，有些人檢查不出來，最主要還是臨床的症
      狀來判斷，本件在血液中檢驗是沒有羊水反應。羊水栓塞
      以現在理論認為這是一種過敏反應，最主要是發生在肺部
      的動脈，導致收縮以後沒有血液供應。所以有部分可能在
      血液中檢驗不出羊水成份，可是他是羊水栓塞。羊水栓塞
      是一種臨床表現。如果是照學理來說，急性出血不應該只
      是單純壹個部位，應該是全身性的語（本院卷第117頁背
      面、第118頁正面）。即依中國醫院放射科ＣＴ檢查結果
      ，亦發現被害人右側動脈有顯影劑灌注缺損情形，而判斷
      和肺栓塞情形相符（本院卷第37頁、第56頁、第58頁），
      另依F.G ary C uninghamh原著，蘇純閨編譯，產科學（
      下冊）W illiam s O bstetrics 20/e第100頁所述「偵側
      此類羊水，可能需要廣泛的特殊染色，即使如此，也往往
      看不到，在國家註冊處，75%的屍體解剖和50%在死亡前從
      肺動脈導管抽吸的濃縮buffy coat的檢體可偵測到胎兒元
      件。」（本院卷第170頁），且被害人於95年10月11 日轉
      診前所發生之休克現象，除出血性之原因，亦可能係肺栓
      塞，（參照賴宗鼎、黃鎮國編譯，C 0tran Kumar
      Robbins原著，羅賓氏病理學上冊，第155頁），本案被害
      人之死亡亦有可能係羊水肺栓塞，公訴人認定係因出血過
      量致被害人死亡，即非無疑。
（三）依當時放射科ＣＴ檢查顯示腹腔中存在液體，有前揭檢查
      報告單在卷足稽（本院卷第37頁、第57頁），證人林裕超
      於偵查中證稱，我們那邊的超音波及斷層都未看到內出血
      情形（第3450號偵查卷第11頁），證人林麗君於偵查中證
      稱，本件有作電腦斷層未發現內出血，超音波部分因只在
      她病床邊作，未看到肚子內有積液體（有可能是水或血）
      ，應該有出血，斷層掃描有切到血液積的地方即可以看到
      ，因為是每一公分切一次等語（第3450號偵查卷第9頁）
      證人羅于倩亦證稱，如果量很多，應該照出來，伊印象中
      片子腹腔中之液體不是很多，通常是要量很多才照的出來
      ，印象中電腦量起來，液體的量是大約200ｃｃ（第345 0
      號偵查卷33頁），證人即邱燦宏於本院審理中亦證稱，病
      人當時來的時候，就已經沒有呼吸、心跳，就由急診醫師
      團隊，一起在作急救治療，當時我們在現場一起幫他作產
      科方面的檢查，就是腹部超音波，最主要是要看是否有內
      出血或是子宮收縮不好，當時看起來是沒有所謂子宮收縮
      不好或是內出血的情形。看檢驗科的報告，右側肺部動脈
      有栓塞，導致右側肺部的顯影有問題。隔天有再去看，也
      有跟內科醫師作超音波的檢查，沒有看到有內出血的情形
      。當天看起來並沒有明顯出血的情形，而且檢驗科醫師的
      報告，最主要的報告是在肺動脈的栓塞。根據中國醫藥學
      院急診時，死者的血色素為10.1，死者如果有大量出血超
      過1200ｃｃ，有可能維持這樣的血色素。因為他有可能一
      開始的變化沒有那麼明顯，也有可能一下子掉的很厲害，
      要看當時出血的狀況是怎樣。當天如果聽家屬的說法，是
      因為突然的呼吸困難，再加上當天後來的斷層掃描這樣的
      話，原則上是考慮肺部的問題，根據經驗，母親要大量出
      ，心跳停止，都要二、三千ｃｃ以上等語（本院卷第116
      頁背面、第117頁）。故被害人雖於解剖時被發現腹腔內
      有大量積血，達到1200ｃｃ以上之大量出血，該大量出血
      ，依鑑定人王約翰之鑑定報告雖認為係被告為被害人剖腹
      生產時，子宮動脈切斷後經縫合，但其後縫合鬆脫，造成
      大量出血，於當日下午6時許形成出血性休克，被告卻未
      發現，而採取必要醫療措施，惟依前揭ＣＴ檢查報告及證
      人林裕超、林麗君、羅于倩及邱燦等人係被害人於當日下
      午6時多送到中國醫院後參與診治之醫師所證，卻均未發
      現被害人腹腔中有大量出血情形，故本案被害人其後解剖
      時被發現之大量出血，應非於被害人由被告醫院送至中國
      醫院時即已存在，即不得再依鑑定人王約翰之推定，認為
      係被害人於被告醫院陷入休克時已流出腹腔，亦不能推斷
      為被告於剖腹手術時切斷被害人子宮動脈後，因縫合鬆脫
      於被告醫院時所流出，且縱係被告縫合鬆脫而大量出血，
      惟擁有先進設備之中國醫院，且有各科醫師為診斷，既無
      從發現，以被告單獨一人且為比較小之醫院，自亦難於期
      待其能及時發現被害人因縫合鬆脫造成大量出血，而做適
      當處置。另中國醫院之護理評估記載被害人ＣＴ子宮出血
      ，與本案係子宮外之腹腔出血亦不同，自不能因此認定當
      時被害人腹部有出血情形。
（四）至告訴人甲○○、丁○○及丙○○○等人於偵查中指證，
      被害人曾於當日中午12時許，表示肚子感覺很多血在流，
      下午3時許，被害人曾表示肚子痛等情，因被害人係剖腹
      生產，於麻醉藥失效後，疼痛難免，而被害人表示感覺肚
      子有很多血在流，亦無證據足認係被害人腹部正在大量出
      血，自不能因此推定被害人當時已有內出血之情形。
六、綜上所述，依現有之證據尚難證明被告有何業務過失致死之
    犯罪，此外，復查無其他積極證據足認被告有本案犯行，不
    能證明被告犯罪，自應為無罪之判決。
七、據上論斷，應依刑事訴訟法第三百零一條第一項前段，判決
    如主文。
中    華    民    國    97    年    11    月    28    日
                  刑事第一庭    審判長法  官  林宜民
                                      法  官  許惠瑜
                                      法  官  林清鈞
以上正本證明與原本無異。
如不服本判決應於收受判決後10日內向本院提出上訴書狀，並應
敘述具體理由；其未敘述上訴理由者，應於上訴期間屆滿後20日
內向本院補提理由書（均須按他造當事人之人數附繕本）「切勿
逕送上級法院」。
                                書記官  陳貴卿
中    華    民    國    97    年    11    月    28    日


司法院資訊處製作；財團法人民間司法改革基金會備份。
